臺灣桃園地方法院民事判決　　　　　　　99年度訴字第1892號
原　　　告　范光俊
　　　　　　范揚政
兼　 上1人
訴訟代理人　范揚鑫
被　　　告　范海光
訴訟代理人　范淑萍
上列當事人間請求分割共有物事件，本院於民國100年4月28日言
詞辯論終結，判決如下：
    主  文
兩造共有坐落桃園縣楊梅市○○段一二一九地號，面積為一千零
五十四點九七平方公尺之土地，准予原物分割。分割方法為：如
附圖二所示編號Ａ，面積為五百二十七點四九平方公尺之土地，
分歸被告取得；如附圖一所示編號Ｂ，面積為五百二十七點四八
平方公尺之土地，分歸原告取得，並按應有部分比例保持共有。
訴訟費用由兩造按應有部分之比例負擔。
    事實及理由
一、本件原告主張：
  (一)兩造共有坐落桃園縣楊梅市○○段1219地號，面積為1,054.
    97平方公尺之土地（下稱系爭土地），原告范光俊、范揚政
    、范揚鑫及被告范海光應有部分分別為4 分之1 、8分之1、
    8 分之1 及2 分之1 。又系爭土地並無因物之使用目的不能
    分割之情事，兩造亦未有不分割之協定，復因兩造無法就分
    割方法達成協議，爰依民法第823條第1 項、第824 條第2項
    規定，提起本件訴訟。
  (二)被告所提之分割方案，將使原告分得之土地成為袋地，部分
    土地形成畸零地，且破壞祖厝的原貌及樓房之結構，造成分
    配之土地無法有效使用。依原告所提之分割方案，可使原有
    建物之完整性、實用性，且不影響出入道路，可維持既有生
    活習慣及祖厝之使用。
  (三)聲明：請准將兩造共有之系爭土地為原物分割，分割方法為
    ：如附圖一所示編號A 部分，面積為264.97平方公尺，及編
    號C 部分，面積為262.51平方公尺之土地，分歸原告共同持
    有，編號B 部分，面積為527.49平方公尺之土地，分歸被告
    取得。
二、被告則抗辯：
  (一)附圖一所示之分割方案將使被告分得之土地遭原告取得之土
    地包圍，造成被告生活、交通上之不便。再者，附圖一編號
    A 部分，一直以來均為被告所使用，系爭土地應依目前之使
    用狀態分割。此外，被告不同意與原告有部分土地繼續保持
    共有。
  (二)倘若要原物分割，請求將附圖二所示編號A 部分，面積為52
    7.49平方公尺之土地，分歸被告取得；編號B部分 ，面積為
    527.48平方公尺之土地，分歸原告共同持有。
  (三)答辨聲明：駁回原告之訴。
三、本院之判斷：
  (一)按各共有人，除法令另有規定外，得隨時請求分割共有物。
    但因物之使用目的不能分割或契約訂有不分割之期限者，不
    在此限。又共有物之分割，依共有人協議之方法行之。分割
    之方法不能協議決定，或於協議決定後因消滅時效完成經共
    有人拒絕履行者，法院得因任何共有人之聲請，命為下列之
    分配，民法第823 條第1 項及第824 條第1 、2 項分別定有
    明文。次按分割共有物，以消滅共有關係為目的。法院裁判
    分割共有土地時，除因該土地內部分土地之使用目的不能分
    割（如為道路）或部分共有人仍願維持其共有關係，應就該
    部分土地不予分割或准該部分共有人成立新共有關係外，應
    將土地分配於各共有人單獨所有（最高法院69年台上字第18
    31號判例參照）。本件原告主張系爭土地為兩造所共有，各
    共有人之應有部分比例分別為范光俊4 分之1 、范揚政8 分
    之1 、范揚鑫8 分之1 及范海光2 分之1 ，且兩造就系爭土
    地未訂立不分割之協議，又無法協議分割，爰依法請求判決
    分割，並以原物分配予兩造等情，業據其提出系爭土地之土
    地登記第2 類謄本、地籍圖謄本、桃園縣楊梅鎮調解委員會
    所製作之調解不成立證明書各1 紙在卷可稽（參見本院卷第
    7 至9 頁、第12頁），被告對此並不爭執，是原告請求分割
    系爭土地，應予准許。
  (二)按裁判分割共有物，屬形成判決，法院定共有物之分割方法
    ，固應斟酌當事人之聲明、共有物之性質、經濟效用及全體
    共有人之利益等，而本其自由裁量權為公平合理之分配，但
    並不受當事人聲明、主張或分管約定之拘束（最高法院93年
    度台上字第1797號判決要旨參照）。次按分割之方法不能協
    議決定，或於協議決定後因消滅時效完成經共有人拒絕履行
    者，法院得因任何共有人之請求，命為下列之分配：1.以原
    物分配於各共有人。但各共有人均受原物之分配顯有困難者
    ，得將原物分配於部分共有人。2.原物分配顯有困難時，得
    變賣共有物，以價金分配於各共有人；或以原物之一部分分
    配於各共有人，他部分變賣，以價金分配於各共有人。以原
    物為分配時，因共有人之利益或其他必要情形，得就共有物
    之一部分仍維持共有，民法第824 條第2 、4 項分別定有明
    文。經查，系爭土地如附圖一所示編號B 、C 部分，有三合
    院（即祖厝）1 間及被告所居住之2 層半樓房1 棟，三合院
    左側廂房與上開2 層半樓房間並有鐵皮遮雨棚相連；另編號
    A 部分有一部分土地供被告作為種菜、養豬及堆放雜物使用
    等情，業據本院於100 年1 月27日會同桃園縣楊梅地政事務
    所人員履勘現場確認無訛，有該次勘驗筆錄1 件在卷可稽（
    參見本院卷第89至90頁），復有兩造所提出之現場照片數紙
    附卷可佐（參見本院卷第67至69頁、第122 至125 頁、第15
    9 至170 頁）。本院考量當事人之意願、系爭土地之性質、
    經濟效用、土地目前之使用現況，建物之完整性、實用性，
    以及交通出入之便利性等因素，認為依附圖一之分割方案所
    示，其中三合院由被告取得左廂房，原告則取得包括正廳及
    右廂房等其餘部分，將使完整之建物一分為二，不利於該建
    物之整體性利用。再者，附圖一之分割方案將系爭土地分割
    為3部分，不僅使系爭土地較為零碎，3塊土地之形狀亦欠工
    整，且被告所分得之編號B 部分夾於原告所分得之編號A、C
    部分之間，其經濟價值難謂無所減損。此外，目前系爭土地
    之主要通行道路位在同段1521地號土地，附圖一編號C 部分
    顯未與該主要道路有所相連，如此一來，分得編號C 部分之
    土地所有權人之通行權將受到阻礙。然依附圖二之分割方案
    所示，自被告目前居住之2 層半樓房往祖厝方向，距2 台呎
    線處作分割，並依兩造目前使用系爭土地之大致現況，由原
    告取得編號A 部分，編號B 部分則分給被告，兩造皆可自同
    段1521地號土地上之4 米道路通行，有利於系爭土地之完整
    利用，亦可避免三合院遭到分割，而保持三合院與上開2 層
    半樓房之完整性及獨立性，被告目前用於種菜、養豬及堆放
    雜物部分，亦可繼續維持現狀加以使用。
  (三)原告雖主張依被告所提之分割方案，同地段1518及1520地號
    土地上日後興建房屋若朝向1517地號道路，屆時三合院即成
    為無路可行之袋地。又拆除2 層半樓房與三合院間遮雨棚，
    再砌磚隔開，將破壞三合院原貌及影響樓房之整體性，三合
    院左廂房與樓房間車庫兩處，亦形成畸零地云云。惟附圖二
    所示之分割方案，將系爭土地一分為二，形狀尚稱完整，而
    附圖一之分割方案除將系爭土地分為3 部分，且每部分均不
    夠方正，難以有效使用。縱如原告所述，將來可能因同地段
    1518及1520地號土地上興建房屋，屆時三合院即成為無路可
    行之袋地，其作法亦係將來興建該房屋時，需預留本件三合
    院之通行道路。至於所謂遮雨棚，僅係三合院與上開2 層半
    樓房間搭建之鐵皮，且被告已具狀陳明此部分鐵皮可輕易拆
    除，足見拆除後並不影響三合院及上開2 層半樓房之整體性
    ，且可使兩棟建築物有使用上之獨立性，是原告之上開主張
    ，自非可採。
  (四)綜上所述，本院認為附圖二所示之分割方案較符合目前兩造
    之使用現況，且該方案亦可達到兩造之利益均衡，使兩造所
    分配之土地均得以完整利用，故該分割方案應屬妥適，爰定
    系爭土地之分割方案如主文第1 項所示。
四、末按因分割共有物而涉訟，由敗訴當事人負擔訴訟費用顯失
    公平者，法院得酌量情形，命勝訴之當事人負擔其一部，民
    事訴訟法第80條之1 定有明文。本件兩造係為分割系爭土地
    無法達成協議而涉訟，原告起訴雖於法有據，但被告之應訴
    實因訴訟性質所不得不然，所為抗辯自屬為伸張或防衛權利
    所必要，況共有物分割乃消滅兩造間之共有關係，使各共有
    人取得各自獨立使用分得所有物之權能，對各共有人而言，
    亦均屬有利，是以本院認本件之訴訟費用應由兩造按其應有
    分比例分擔，始為公允，爰諭知如主文第2 項所示。
五、據上論結，本件原告之訴為有理由，依民事訴訟法第80條之
    1 ，判決如主文。
中    華    民    國    100    年    5    月    27    日
                  民事第一庭    法  官  林哲賢
以上正本證明與原本無異
如對本判決上訴，須於判決送達後 20 日內向本院提出上訴狀。
如委任律師提起上訴者，應一併繳納上訴審裁判費。
中    華    民    國   100    年    5     月    27    日
                                書記官  陳佳彬